【裁判字號】    97,訴,1574
【裁判日期】    980123
【裁判案由】    偽造文書
【裁判全文】
臺灣高雄地方法院刑事判決              97年度訴字第1574號
公  訴  人  臺灣高雄地方法院檢察署檢察官
被      告  丙○○
上列被告因偽造文書等案件，經檢察官提起公訴（97年度偵緝字
第1779、1780、1781、1782號），本院判決如下：
    主  文
丙○○共同行使偽造私文書，足以生損害於他人，處有期徒刑捌
月。如附表編號一、二所示之物，均沒收；又幫助意圖為自己不
法之所有，以詐術使人將本人之物交付，處有期徒刑肆月。應執
行有期徒刑拾月。如附表編號一、二所示之物，均沒收。
    事  實
一、丙○○、甲○○（另經本院97年度審訴字第3368號判處有期
    徒刑4 月確定）與薛良傳（檢察官另案偵辦中），共同基於
    行使偽造私文書、及意圖為自己不法所有詐欺取財之犯意聯
    絡，於民國96年12月5 日下午3 時許，至高雄市○○區○○
    路200 號中華電信股份有限公司（下稱中華電信）至聖服務
    中心（下稱至聖服務處），明知甲○○未獲其妹乙○○授權
    使用其國民身分證（下稱身分證）、健保卡各1 張及印章1
    枚（甲○○於同日下午2 時許，在高雄市○○區○○路248
    巷34弄8 號6 樓住處竊取，竊盜部分另為檢察官為不起訴處
    分），仍推由丙○○及甲○○持乙○○所有之上開證件及印
    章進入該服務處，向不知情之承辦人員佯稱其獲得乙○○之
    委託授權代辦兩組行動電話門號，丙○○並持其身分證、護
    照，在如附表編號一、二所示之中華電信高雄營運處行動電
    話業務（租用/ 異動）申請書、中華電信高雄營運處3G影音
    行動電話（租用/ 異動）申請書（均1 式2 聯，下均稱門號
    申請書）上之「委託書」欄簽名，並擅自持乙○○前揭印章
    在如附表編號一、二所示門號申請書上之「委託書」欄、「
    客戶審閱」欄上盜蓋「乙○○」印文共計8 枚（1 式2 聯）
    ，以此方式偽造不實之門號申請書共計4 份（1 式2 聯）後
    ，持以交付不知情之承辦人員而行使之，使中華電信陷於錯
    誤，誤認乙○○有申辦門號之意，而核發門號0000000000號
    及0000000000號之行動電話用戶識別卡（下稱SIM 卡）各1
    張交付丙○○及甲○○收執，並開通各該門號。丙○○與甲○○得到前開門號後，旋於該服務處門口，將上揭SIM 卡2
    張轉交給薛良傳，薛良傳因而交付新臺幣（下同）2,000 元
    予甲○○，足以生損害於乙○○及中華電信對於行動電話使
    用者帳務管理之正確性。
二、丙○○可預見依一般社會生活之通常經驗，將帳戶提供不相
    識之人使用，可能幫助犯罪集團作為不法收取他人款項之用
    及掩飾或隱匿重大犯罪所得財物，竟仍不悖其本意，基於幫
    助詐欺之不確定故意，經由薛良傳介紹（未據起訴），於96
    年12月27日某時許，在高雄市○○路與中山路口，以1 本存
    摺帳戶1,000 元之代價，將其在渣打國際商業銀行股份有限
    公司（下稱渣打銀行）九如分行所開立之帳號000-00000000
    000000號、陽信商業銀行（下稱陽信銀行）三鳳分行所開立
    之帳號000-000000000000號（起訴書誤載為00000000000 號
    ）之存款簿、金融卡及密碼各1 份，以2,000 元之代價販售
    ，並交付與真實姓名年籍均不詳之成年人，以此方式幫助真
    實姓名年籍不詳之人及其所屬詐欺集團成員使用。嗣該詐騙
    集團所屬之人取得前揭帳戶後，意圖為自己不法所有，基於
    詐欺取財之犯意：（1） 於97年1 月3日 下午4 時許（起訴
    書誤載為97年1 月3 日18時6 分許），撥打陳美華之電話，
    向其佯稱：其在電視購物時，因有重複扣款之慮，希望其依
    照指示，配合購物台辦理等語，使陳美華陷於錯誤，即依照
    指示於同日下午6 時6 分許匯款29,983 元 至丙○○前揭陽
    信銀行帳戶內； (2)同日下午5 時許（起訴書誤載為同日22
    時48分許），撥打陳巧慧之電話，向其佯稱：其在電視購物
    時，因送貨單錯誤之問題，可能會導致再次扣款，希望其可
    以配合電視台規定辦理等語，使陳巧慧陷於錯誤，即依照指
    示於同日下午7 時35分許，匯款56,000元（起訴書誤載為29
    ,988 元） 至丙○○前揭渣打銀行帳戶內； (3)同日下午8
    時45分許（起訴書誤載為同日22時48分許），撥打黃峻軒之
    電話，向其佯稱：其在電視購物時，因不慎將付款模式填選
    為分期付款，倘其未依照指示則無法變更此模式等語，使黃
    峻軒陷於錯誤，即依照指示於同日下午10時48分許，匯款
    21,0 00 元至丙○○前揭渣打銀行帳戶內。
三、案經乙○○訴由內政部警政署電信警察隊第三中隊報告臺灣
    高雄地方法院檢察署檢察官；暨黃峻軒訴由臺南縣警察局新
    化分局與臺南市警察局第五分局分別報告臺灣臺南地方法院
    檢察署呈請臺灣高等法院檢察署檢察長令轉臺灣高雄地方法
    院檢察署檢察官偵查起訴。
    理  由
壹、證據能力部分：
    按被告以外之人於審判外之言詞或書面陳述，除法律有規定
    者外，不得作為證據。又被告以外之人於審判外之陳述，雖
    不符前4 條之規定，而經當事人於審判程序同意作為證據，
    法院審酌該言詞陳述或書面陳述作成時之情況，認為適當者
    ，亦得為證據，刑事訴訟法第159 條第1 項、第159 條之5
    第1 項分別定有明文。查本案認定事實所引用之卷證資料，
    除原已符同法第159 條之1 至第159 條之4 規定、及法律另
    有規定等傳聞法則例外規定，而得作為證據外，其餘卷證資
    料，並無證據證明係公務員違背法定程序所取得，被告於審
    判程序中復均同意作為認定本件犯罪事實之證據，且本院審
    酌前揭陳述作成時之情況，並無違法取證之瑕疵，亦認以之
    作為證據為適當，是本件有關被告以外之人於審判外之言詞
    或書面陳述等供述證據，依前揭法條意旨，自均得為證據。
貳、實體部分：
一、訊據被告固坦認於事實欄一所述時、地與甲○○一同申請前
    揭門號，及事實欄二所述時、地幫助詐欺取財犯行，惟矢口
    否認有何事實欄一所示之行使偽造私文書、詐欺取財犯行，
    辯稱：其無偽造文書及詐欺故意，其係受委託辦理前揭門號
    ，甲○○有告知其妹乙○○同意辦理云云。經查：
（一）行使偽造私文書及詐欺取財部分：
    1.被告於事實欄一所示時、地與甲○○、薛良傳，未獲乙○○之授權，即持甲○○所竊得乙○○之身分證、健保卡及
      印章，由被告陪同甲○○進入至聖服務處，以乙○○之受
      託人名義代辦兩組行動電話門號，被告並持其身分證、護
      照，且在如附表編號一、二所示之門號申請書上之「委託
      書」欄簽名，並持乙○○前揭印章在如附表編號一、二所
      示門號申請書上之「委託書」欄、「客戶審閱」欄上蓋用
      「乙○○」印文後，持以交付不知情之承辦人員，取得門
      號0000000000號及0000000000號之SIM 卡各1 張後，旋於
      該服務處門口，將上揭SIM 卡2 張轉交給薛良傳，薛良傳
      因而交付2,000 元予甲○○等情，業據證人甲○○於警詢
      及偵訊中證述綦詳（見警卷（一）第2 頁反面至第4 頁、
      偵卷（一）第12頁反面），核與被告於偵訊時供稱：其陪
      同甲○○一起申辦前揭門號，並於如附表編號一、二所示
      門號申請書上之委託欄內簽名，申辦完門號後即將SIM 卡
      交付薛良傳，其未受乙○○委託，且未見過乙○○等語（
      見偵卷（二）第30、31頁）、於本院審理時供稱：其有幫
      甲○○申辦乙○○之前揭門號，並簽載如附表編號一、二
      之委託書，申辦完門號後即將SIM 卡交付薛良傳等語相符
      （見本院審訴卷第17頁、本院卷第16、22、27、28頁），
      自堪認定。又證人即甲○○之妹乙○○亦於警詢、偵訊及
      本院審理時證稱：其有手機使用，並無再申請門號之需要
      ，其未請甲○○申辦本案門號，且未取得該SIM 卡，本件
      門號申請係甲○○竊取其證件申辦等語（見警卷（一）第
      1 頁正、反面、偵卷（一）第17頁反面、第18頁、本院卷
      第17-1頁），足見被告並未受證人乙○○本人委託辦理前
      揭兩組門號，且各該門號申辦完畢後，該SIM 卡係交由無
      關之第三人薛良傳收受，並未交由門號申辦人即證人乙○○收受使用。衡情電信公司門號之核發，係屬人性，用以
      識別使用者以管理帳務，而查被告並未獲證人乙○○本人
      授權申請前揭門號，且該門號之SIM 卡亦非交由證人乙○○本人使用，則被告於附表編號一、二所示文件簽署受證
      人乙○○委託，並據以申辦前揭門號，自均屬虛偽之事實
      。又被告亦於本院審理時肯認：甲○○及薛良傳均無法代
      辦門號而委其代辦，可能隱含有欺瞞電信公司之意等語（
      見本院卷第28頁），足見被告主觀上亦可認知其上揭所為
      均屬不實。此外，並有門號申請書影本2 份、行動電話業
      務申請書影本、被告護照、身分證影本及證人乙○○身分
      證、健保卡影本各1 紙附卷可稽（見警卷（一）第8 頁反
      面至第9 頁反面、第16頁反面至第18頁），是被告確未獲
      得乙○○之授權，而盜蓋其印章以製作如附表編號一、二
      所示不實私文書之事實，即堪認定。至被告嗣於本院審理
      時改稱：其不知甲○○將SIM 卡交付薛良傳云云，顯係事
      後卸責之詞，委無足採。
    2.雖被告於本院審理時復辯稱：甲○○有告知其獲得乙○○
      授權申辦門號云云（見本院審訴卷第17頁），惟又於本院
      審理時改稱：其是聽薛良傳告知乙○○有授權給甲○○云
      云（見本院卷第16頁），後又改稱：其當時的感覺是乙○○有授權給甲○○云云（見本院卷第20頁），惟被告前後
      供述，互有齟齬，已難盡信，且衡情苟甲○○確有告知被
      告有獲得乙○○授權之事宜，被告又何須以自身感覺來判
      斷證人乙○○是否有授權？則甲○○是否果為前述告知，
      即有可疑。而酌以證人乙○○既為甲○○之妹，則證人乙○○苟欲申請門號，自可委請其兄甲○○代辦，何須再委
      託未見過面之被告持有其身分證、健保卡及印章等重要證
      件代辦門號？復證人乙○○於本院審理時證稱：其兄外型
      看起來像智障，經前往醫院鑑定結果，智商僅有76，顯然
      低於正常人，一般人不會認為其有自行處理事情之能力、
      及處理法律事務之行為能力，因此縱使甲○○說有經過授
      權才去申辦前揭門號，一般人應不會相信等語（見本院卷
      第19頁），足見一般人見甲○○外觀樣貌，多認其無行為
      能力，則縱其本身欲申辦門號，承辦人員恐不准許，何況
      苟甲○○持證人乙○○前揭證件，稱有獲證人乙○○授權
      申辦門號，承辦人員亦不會採信，基此，縱甲○○有為前
      揭告知，被告亦不致輕易相信。衡情證人乙○○係甲○○
      之妹，基於親屬情誼，當無設詞詆毀其兄之必要，是其所
      言應指外觀上之描述，自可採信。且參以本人申辦門號，
      一般係供己之用，惟前揭門號申請後係交由薛良傳而非證
      人乙○○，已如前述，則苟證人乙○○確欲申辦門號供己
      之用，何以申辦後未由其兄甲○○攜回，反交由不相識第
      三人薛良傳？又薛良傳於取得該SIM 卡後，為何給付甲○○2,000 元之代價？是被告辯稱證人乙○○欲申辦門號云
      云，顯悖常情，益徵被告明知證人乙○○並無申辦前揭門
      號之意，且因甲○○外型像無行為能力人，苟由甲○○單
      獨申請門號，承辦人員恐質疑其行為能力而不予申辦，遂
      由其陪同辦理，並由其簽署形式上具法律效力之委託書，
      以取信承辦人員，顯見被告具有行使偽造私文書及意圖不
      法所有詐欺取財之主觀故意存在自明。
（二）幫助詐欺取財部分：
      上揭事實欄二之事實，業據被告於偵訊及本院審理時坦承
      不諱（見偵卷（二）第23、30頁、本院審訴卷第17頁正、
      反面、本院卷第16、26頁），亦據證人即被害人陳美華、
      陳巧慧及告訴人黃峻軒於警詢時之指訴綦詳（見警卷（二
      ）第1 至3 頁、警卷（三）第7 頁正、反面、警卷（四）
      第1 至2 頁），並有渣打銀行存摺、支存對帳單、渣打銀
      行自動櫃員機交易明細表影本各2 紙、渣打銀行九如分行
      開戶基本資料、中華郵政自動櫃員機明細表、渣打銀行存
      款相關業務申請書、聯行開戶紀錄、陽信銀行開戶人基本
      資料、陽信銀行存摺存款印鑑卡暨開戶申請書、陽信銀行
      客戶對帳單影本各1 份附卷可佐（見警卷（二）第6 頁反
      面至第7 頁反面、第9 頁、警卷（三）第8 頁、第12至13
      頁反面、警卷（四）第9 頁、第17至19頁），足認被告自
      白與事實相符，堪以採信。
（三）綜上所述，本件事證已臻明確，被告之行使偽造私文書、
      詐欺取財及幫助詐欺取財犯行，洵堪認定，應予依法論科
      。
二、論罪科刑部分：
（一）按在如附表編號一、二所示門號申請書上之「委託書」欄
      及「客戶審閱」欄盜蓋他人印文，係表示由該他人名義授
      權辦理門號申辦事務及審閱契約之證明，不待依習慣或特
      約，單從形式上觀察，即足以知悉其所表示上開用意之證
      明，屬刑法第210 條所稱之私文書。另按SIM 卡，具有通
      訊使用之價值，電信公司亦常舉行特殊門號之公開標售，
      且在一定條件下具有可轉讓性，具有一定之財產價值，自
      屬刑法中詐欺取財罪之「物」。
（二）核被告事實欄一冒用乙○○名義，行使偽造如附表編號一
      、二所示門號申請書之所為，係犯刑法第216 條、第210
      條之行使偽造私文書罪；而被告事實欄一詐得上開SIM 卡
      之所為，係犯刑法第339 條第1 項詐欺取財罪。又被告就
      上開所為，分別與甲○○、薛良傳間，均有犯意聯絡及行
      為分擔，為共同正犯。另被告於附表編號一、二所示門號
      申請書上，盜用證人乙○○印章之偽造行為，係偽造私文
      書之階段行為，而偽造私文書後復持以行使，則偽造私文
      書之低度行為，應為行使之高度行為所吸收，均不另論擬
      。被告同時偽造乙○○之多件同類文書，其被害法益僅1
      個，應僅論以1 罪（最高法院73年臺上字第3629號判例參
      照）。至被告行使如附表編號一、二所示之偽造私文書而
      詐取SIM 卡所為，因行使偽造私文書申辦SIM 卡之行為本
      身，即係向承辦人員詐欺之行為，應屬以一行為，同時觸
      犯行使偽造私文書罪及詐欺取財罪2 罪名，為想像競合犯
      ，應依刑法第55條規定，從一重之行使偽造私文書罪處斷
      。
（三）核被告事實欄二所為，係犯刑法第30條第1 項前段、第33
      9 條第1 項之幫助詐欺取財罪。被告以一幫助詐欺取財之
      行為，同時侵害陳美華、陳巧慧、黃峻軒3 人之法益，均
      觸犯構成要件相同之數罪名，為同種想像競合犯，應依刑
      法第55條規定，從一重之幫助詐欺取財罪處斷。被告為幫
      助犯，爰依刑法第30條第2 項之規定減輕其刑。公訴人雖
      未引用刑法第30條第1 項前段、第339 條第1 項之幫助詐
      欺取財罪條文，惟於事實欄已明確記載該犯罪事實，則此
      部分業經起訴，本院自應加以裁判。
（四）爰審酌被告正值壯年，不思以正途牟利，竟為貪圖小利，
      非但使被害人等無端受損，亦危害社會治安及電訊交易秩
      序，被告犯罪所得僅為2,000 元，惟被害人陳美華、陳巧
      慧及告訴人黃峻軒卻因此分別損失29,983元、56,000元、
      21,000 元 ，業據其等證述如前，所受損害甚鉅，並參酌
      其犯罪所生危害程度、被告固坦認幫助詐欺犯行，惟對於
      行使偽造私文書及詐欺取財犯行仍臨訟猶製新詞詭辯，犯
      後態度不佳等一切情狀，分別量處如主文所示之刑，並定
      其應執行之刑。
（五）至如附表編號一、二所示被告盜蓋「乙○○」印章所生印
      文，共捌枚，係盜用他人真印章所蓋之印文，並非偽造印
      章之印文，非刑法第219 條規定所必須沒收之物，爰均不
      予宣告沒收（最高法院48年臺上字第113 號判例參照）。
      又被告偽造證人乙○○名義之如附表編號一、二所示之門
      號申請書（1 式2 聯）4 紙，其中2 紙客戶留存聯，均屬
      被告所有，因偽造私文書犯罪所得之物，及用以行使供詐
      欺取財犯罪所用之物，雖未據扣案，惟無證據證明已經滅
      失，爰依刑法第38條第1 項第2 、3 款宣告沒收。另其中
      2 紙公司留存聯，業經被告提出交予不知情之承辦人員收
      受，已非被告所有，爰不予宣告沒收。
據上論斷，應依刑事訴訟法第299 條第1 項前段，刑法第28條、
第216 條、第210 條、第339 條第1 項、第55條、第30條第1 項
前段、第2 項、第51條第5 款、第38條第1 項第2 、3 款，刑法
施行法第1 條之1 第1 項、第2 項前段，判決如主文。
本案經檢察官丁○○到庭執行職務。
中    華    民    國    98    年    1     月    23    日
                  刑事第十五庭  審判長法  官   鄭詠仁
                                      法  官   方錦源
                                      法  官   謝枚霏
  附表：
 ┌──┬────────┬───────┬──────┬─────┬─────┐
 │編號│   文件名稱     │文件欄位      │盜蓋之印文  │沒收部分  │被害人    │
 ├──┼────────┼───────┼──────┼─────┼─────┤
 │一  │中華電信股份有限│「委託書」欄  │「乙○○」之│客戶留存聯│乙○○、  │
 │    │公司高雄營運處行│              │印文，貳枚（│壹紙，沒收│中華電信  │
 │    │動電話業務（租用│              │1式2聯）。  │。        │          │
 │    │/ 異動）申請書  ├───────┼──────┤          │          │
 │    │（門號0000000000│「客戶審閱」欄│「乙○○」之│「乙○○」│          │
 │    │號）            │              │印文，貳枚（│之印文，共│          │
 │    │                │              │1式2聯）。  │肆枚（一式│          │
 │    │                │              │            │二聯），爰│          │
 │    │                │              │            │不諭知沒收│          │
 │    │                │              │            │。        │          │
 ├──┼────────┼───────┼──────┼─────┼─────┤
 │二  │中華電信股份有限│「委託書」欄  │「乙○○」之│客戶留存聯│乙○○、  │
 │    │公司高雄營運處3G│              │印文，貳枚（│壹紙，沒收│中華電信  │
 │    │影音行動電話業務│              │1式2聯）。  │。        │          │
 │    │（租用/ 異動）申├───────┼──────┤          │          │
 │    │請書（門號098851│「客戶審閱」欄│「乙○○」之│「乙○○」│          │
 │    │8994號）        │              │印文，貳枚（│之印文，共│          │
 │    │                │              │1式2聯）。  │肆枚（一式│          │
 │    │                │              │            │二聯），爰│          │
 │    │                │              │            │不諭知沒收│          │
 │    │                │              │            │。        │          │
 └──┴────────┴───────┴──────┴─────┴─────┘
以上正本證明與原本無異。
如不服本判決應於收受送達後10日內向本院提出上訴書狀，並應
敘述具體理由；如未敘述上訴理由者，應於上訴期間屆滿後20日
內向本院補提理由書（均須按他造當事人之人數附繕本）「切勿
逕送上級法院」。
中    華    民    國    98    年    1     月    23    日
                                      書記官   楊馥如
附錄本判決論罪法條：
中華民國刑法第210條
（偽造變造私文書罪）
偽造、變造私文書，足以生損害於公眾或他人者，處 5 年以下有
期徒刑。
中華民國刑法第216條
（行使偽造變造或登載不實之文書罪）
行使第 210 條至第 215 條之文書者，依偽造、變造文書或登載
不實事項或使登載不實事項之規定處斷。
刑法第339條第1項
（普通詐欺罪）
意圖為自己或第三人不法之所有，以詐術使人將本人或第三人之
物交付者，處5 年以下有期徒刑、拘役或科或併科1 千元以下罰
金。


司法院資訊處製作；財團法人民間司法改革基金會備份。
